【裁判字號】    92,訴,553
【裁判日期】    921020
【裁判案由】    分割共有物
【裁判全文】
臺灣臺南地方法院民事判決  九十二年度訴字第五五三號
    原      告    乙○○
    訴訟代理人    陶靜芳律師
    複  代理人    郭淑慧律師
    被      告    丙○○
    訴訟代理人    丁○○○
    被      告    甲○○
    被      告    戊○
右當事人間請求分割共有物事件，本院（言詞辯論終結日期：九十二年十月十三日）
判決如左：
    主      文
原告與被告甲○○所共有坐落台南縣西港鄉○○段四００號田面積一０一三平方公尺
土地、兩造所共有坐落台南縣西港鄉○○段一一六六之一號田面積六四八四平方公尺
土地准予合併分割如附圖（即台南縣佳里地政事務所九十二年九月八日複丈成果圖）
所示：編號甲部分面積零點一七一三公頃、編號戊部分面積零點零九五五公頃均分歸
原告取得；編號乙部分面積零點二六一零公頃、編號己部分面積零點零零五八公頃均
分歸被告甲○○取得；編號丙部分面積零點二零六八公頃分歸被告丙○○取得；編號
丁部分面積零點零零九三公頃分歸被告戊○取得。
訴訟費用，由被告甲○○負擔百分之三十六；由被告丙○○負擔百分之二十七；由被
告戊○負擔百分之一；餘由原告負擔。
    事      實
甲、原告方面：原告未於最後言詞辯論期日到場，惟據其前所到場所為之聲明陳述如
    下：
    一、聲明：求為判決合併分割原告與被告甲○○所共有坐落台南縣西港鄉○○段
        四００號田面積一０一三平方公尺土地、兩造所共有坐落台南縣西港鄉○○
        段一一六六之一號田面積六四八四平方公尺土地。
    二、陳述：
      （一）緣原告與被告甲○○所共有坐落台南縣西港鄉○○段四００號田面積一
            ０一三平方公尺土地、兩造所共有坐落台南縣西港鄉○○段一一六六之
            一號田面積六四八四平方公尺土地（以下簡稱系爭兩筆土地）相毗鄰，
            其中四００號田地原告與被告甲○○之應有部分各為二分之一，另一一
            六六之一號田地兩造之應有部分依序為：原告三分之一、被告甲○○三
            分之一、被告丙○○六０００分之一九一四、被告戊○六０００分之八
            六，茲因系爭兩筆土地皆無因法令規定或物之使用目的不能分割或契約
            約定有不分割之期限等情形，兩造又無法達成分割協議，爰訴請分割系
            爭兩筆土地，另為增進土地經濟效益之利用價值，亦為節省訴訟勞費計
            ，且考量系爭兩筆土地相毗鄰，及共有人部分相同並含括其中，爰請求
            合併裁判分割系爭兩筆土地。
      （二）按依傳統實務見解，數宗共有土地得以合併分割，需二筆（或以上）土
            地坐落在同一地段、使用分區目的性相同、相毗鄰，且共有人均相同始
            得申請合併分割，如共有人不盡相同，則需得共有人全體同意，始得請
            求合併分割，然依內政部新公告之土地登記規則修正草案第一百零六條
            ：「數宗共有土地併同辦理共有物分割者，不以同一地段、同一機關為
            限」，明顯將舊條文所限制之「共有人均相同」條件排除，其修正依據
            則為內政部九十一年五月二十日台內中地字第０九一０００六九九二號
            令釋內容，足見不相同之共有人間亦得辦理共有物合併分割。查本件原
            告起訴主張合併分割之地號，非僅坐落同一地段相毗鄰，使用分區同為
            農牧用地，共有人雖不盡相同，然四００號田地之共有人包含於一一六
            六之一號田地之土地共有人中，合併分割並無實質上之困難及使分割方
            法增生複雜，則揆諸前開土地登記規則新修正草案之修正總說明，本件
            當得以合併分割，殆無疑異。
      （三）依佳里地政複丈成果圖所示，系爭兩筆土地上坐落之現有大小不一之各
            式建物及使用現況，皆符合原告所主張之分割方案，不致影響日後各共
            有人需拆屋遷讓等不經濟缺失出現。唯一所考量點，成果圖上編號Ｄ之
            「一層鐵皮屋」為原告所有並使用中，依固有持分比例之面積計算，恐
            稍有逾越而占用被告甲○○應受分配部分，就此，原告願私下另與被告
            甲○○協議價購所佔用之土地。再依佳里地政九十二年五月二十二日所
            測量字第０９２０００２６５５號函文主旨所示，系爭土地『同段一一
            六六之四地號土地現為道路使用』，則被告戊○縱分配予最南端，尚不
            致形成袋地，而影響被告戊○無法通聯大馬路。故原告所主張之分割方
            案，不僅兼顧土地上現有建物之利用狀況，亦兼顧所有共有人均得以順
            利通聯縣道，當為最適宜之分割主張。
    三、證據：提出土地登記簿謄本二份、地籍圖謄本一份、修正草案說明一份等為
        證，並聲請勘測現場。
乙、被告方面：被告戊○未於言詞辯論期日到場，亦未提出書狀作何聲明或陳述；被
    告丙○○則未於最後言詞辯論期日到場，惟據其前所到場，與被告甲○○所為之
    聲明、陳述如左：
    一、聲明：同意合併分割系爭兩筆土地。
    二、陳述：贊同原告所提合併分割系爭兩筆土地之分割方案（即台南縣佳里地政
        事務所九十二年九月八日複丈成果圖所示分割方案）。
    理      由
一、本件被告戊○業經通知，均未於言詞辯論期日到場；原告及被告丙○○則均經合
    法通知，均未於最後言詞辯論期日到場，核均無民事訴訟法第三百八十六條所列
    各款情形，爰依被告甲○○之聲請，由其一造辯論而為判決。
二、本件原告起訴主張：緣原告與被告甲○○所共有坐落台南縣西港鄉○○段四００
    號田面積一０一三平方公尺土地、兩造所共有坐落台南縣西港鄉○○段一一六六
    之一號田面積六四八四平方公尺土地（以下簡稱系爭兩筆土地）相毗鄰，其中四
    ００號田地原告與被告甲○○之應有部分各為二分之一，另一一六六之一號田地
    兩造之應有部分依序為：原告三分之一、被告甲○○三分之一、被告丙○○六０
    ００分之一九一四、被告戊○六０００分之八六，茲因系爭兩筆土地皆無因法令
    規定或物之使用目的不能分割或契約約定有不分割之期限等情形，兩造又無法達
    成分割協議，爰訴請分割系爭兩筆土地，另為增進土地經濟效益之利用價值，亦
    為節省訴訟勞費計，且考量系爭兩筆土地相毗鄰，及共有人部分相同並含括其中
    ，爰請求合併裁判分割系爭兩筆土地等語。
三、被告戊○業經合法通知而未於言詞辯論期日到場，亦未提出書狀作何聲明或陳述
    ；被告丙○○則未於最後言詞辯論期日到場，惟據其前所到場與被告甲○○皆表
    贊同原告所提合併分割系爭兩筆土地之分割方案（即台南縣佳里地政事務所九十
    二年九月八日複丈成果圖所示分割方案）等語。
四、按各共有人得隨時請求分割共有物，但因物之使用目的不能分割或契約定有不分
    割之期限者，不在此限；又共有物分割之方法，不能協議決定者，法院得因任何
    共有人之聲請，命為分配，民法第八百二十三條第一項、第八百二十四條第二項
    定有明文。查原告所主張之右揭事實，業據提出土地登記簿謄本二份、地籍圖謄
    本一份為證，並為到場之被告所不爭執，且經本院勘驗現場查證屬實，有勘驗筆
    錄乙份足憑。再觀諸內政部新公告之土地登記規則修正草案第一百零六條：「數
    宗共有土地併同辦理共有物分割者，不以同一地段、同一機關為限」之規定，明
    顯將舊條文所限制之「共有人均相同」之條件排除，足見數筆土地之共有人彼此
    間縱使並不相同，亦應得辦理共有物合併分割，而本件原告起訴所主張合併分割
    之系爭兩筆土地，非僅坐落同一地段，位置相毗鄰，且使用分區亦同為農牧用地
    ，況四００號田地之共有人已包含於一一六六之一號田地之土地共有人中，且四
    ００號田地之共有人全體亦均同意參與本件合併分割，則依上說明，縱使其彼此
    間之共有人不盡相同，本件理應得以合併分割，故原告訴請合併分割系爭兩筆土
    地，自屬有據，應予准許。
五、至於分割方法，本院爰審酌：系爭兩筆土地位置相毗鄰，合併觀察略似長方形，
    呈由東北往西南走向，土地東側面臨道路寬二十公尺，土地西側面臨巷道寬約八
    公尺，南北兩側旁則均為他人之土地暨土地使用現況等經本院勘驗現場查證屬實
    之事實，衡量分割後各當事人對於土地利用之最大經濟效益，認為採如附圖（即
    台南縣佳里地政事務所九十二年九月八日複丈成果圖）所示之分割方案，分割後
    之每一筆土地，形狀均較方正而完整，利於開發使用，能夠增加土地利用之經濟
    效益；且能顧慮各當事人應有部分比例之大小，衡平比例分配其等面臨東、西側
    道路、巷道之臨路寬度；更能符合各當事人目前佔有使用系爭兩筆土地之現況，
    兼顧各當事人所起造建物、所種植作物之占用範圍，不致於造成社會經濟之浪費
    ，爰採酌如該附圖所示之分割方案，並判決如主文所示。
六、據上論結，原告之訴為有理由，並依民事訴訟法第三百八十五條第一項前段、第
    七十八條、第八十一條第二款、第八十五條第一項後段，判決如主文。
中      華      民      國    九十二    年      十      月     二十     日
                                臺灣臺南地方法院民事第三庭
~B法      官  王金龍
右為正本係照原本作成。
如對本判決上訴，須於判決送達後廿日內向本院提出上訴狀。
中      華      民      國    九十二    年      十      月     二十     日
~B法院書記官  黃富煜


司法院資訊處製作；財團法人民間司法改革基金會備份。
